【裁判字號】    95,易,747
【裁判日期】    950714
【裁判案由】    詐欺
【裁判全文】
臺灣臺北地方法院刑事判決               95年度易字第747號
公  訴  人  臺灣臺北地方法院檢察署檢察官
被      告  乙○○
上列被告因詐欺案件，經檢察官提起公訴（九十五年度偵字第三
九一一號），本院判決如下：
    主  文
乙○○幫助共同連續以意圖為自己不法之所有，以詐術使人將本
人之物交付，處有期徒刑肆月，如易科罰金，以銀元佰元即新
臺幣玖佰元折算壹日。
    事  實
一、乙○○明知無正當理由徵求他人提供金融帳戶之存摺、提款
    卡及密碼者，極有可能利用該等帳戶為與財產有關之犯罪工
    具，而可預見金融帳戶被他人利用以遂行其等為詐欺犯罪，
    竟仍容任所提供之金融帳戶可能被利用，造成詐欺取財結果
    之發生，而基於幫助他人實施詐欺取財犯罪之不確定故意，
    於民國九十四年十一月二十八日，在臺北市○○區○○路七
    號國泰世華商業銀行南京東路分行（下稱國泰世華銀行南京
    東路分行）所開立之帳號為000000000000號之
    帳戶存摺、金融卡及其密碼，交付與某真實姓名年籍不詳之
    成年人，藉以幫助其為詐欺取財之犯行。嗣該真實姓名年籍
    不詳之成年人即與其之間具有詐欺取財犯意聯絡之成年男女
    ，共同意圖為自己不法之所有，基於詐欺之概括犯意聯絡，
    於：
  (一)九十四年十二月十二日某時，推由一姓名年籍不詳之成年女
    子，致電廖俊豪告知香港某知名電器公司將在臺中市舉行產
    品發表會，邀請廖俊豪參加，數日後該女子再次致電廖俊豪
    訛稱其已於該公司產品發表會抽中新臺幣（下同）一百萬元
    ，隨即由另一名自稱律師之姓名年籍不詳成年男子以電話聯
    絡廖俊豪稱依規定應繳交稅金等語，嗣上開姓名年籍均不詳
    之男子、女子輪番致電廖俊豪鼓勵其繳交稅金以領取獎金而
    施予詐術，致廖俊豪信以為真而陷於錯誤，於九十四年十二
    月十九日依上開二人之指示將六萬五千元匯入乙○○所設立
    之國泰世華銀行南京東路分行000000000000號
    之帳戶內，旋由上開不詳人士悉數提領一空。嗣因甲○○發
    覺受騙報警處理（如下述），經警方檢閱乙○○之上開帳戶
    發現此筆匯款可疑，通知廖俊豪前至警局予以詢問後，始發
    覺上情。
  (二)九十四年十二月十二日某時，又推由一姓名年籍不詳之成年
    女子，致電陳雪真並告知香港某知名電器公司將在臺中市舉
    行產品發表會，邀請陳雪真參加，數日後該女子再次致電陳
    雪真訛稱其已於該公司產品發表會抽中港幣三十萬元，並告
    以依規定應繳交稅金等語，隨即與另一名自稱律師之姓名年
    籍不詳成年男子，輪番致電陳雪真鼓勵其繳交稅金以領取獎
    金而施予詐術，致陳雪真信以為真而陷於錯誤，於九十四年
    十二月二十日依上開二人之指示將九十二萬三千四百元匯入
    乙○○所設立之國泰世華銀行南京東路分行0000000
    00000號之帳戶內，旋由該不詳人士悉數提領一空。嗣
    因甲○○發覺受騙報警處理（如下述），經警方檢閱乙○○
    之上開帳戶發現此筆匯款可疑，通知陳雪真前至警局予以詢
    問後，始發覺上情。
  (三)於九十四年十二月二十一日上午某時，推由一名姓名年籍均
    不詳之成年男子，自稱係御登國際有限公司之韓志傑主任，
    致電向甲○○訛稱其已中獎一百三十二萬元，惟必須先行給
    付律師費七千五百元，致使甲○○陷於錯誤，依上開姓名年
    籍不詳成年人之要求將七千五百元匯入王天勇所開設之汐止
    龍安郵局帳戶（王天勇部分，由檢察官另行偵辦中），然隨
    後該姓名年籍不詳之成年人又接續致電甲○○，表示甲○○
    尚必須繳交完稅保證金六萬五千元，使甲○○再陷於錯誤，
    依照指示分三萬元及三萬五千元二筆，匯入乙○○所設立之
    國泰世華銀行南京東路分行000000000000號之
    帳戶內，旋由該不詳人士悉數提領一空。嗣甲○○發覺受騙
    報警處理，經警通知國泰世華銀行南京東路分行將上開乙○
    ○之帳戶列為警示帳戶，俟乙○○於九十五年一月十七日十
    四時二十五分許前往國泰世華銀行南京東路分行辦理存摺掛
    失補發事宜時，為該行人員報警而當場查獲。
二、案經甲○○訴由臺北市政府警察局中山分局報請臺灣臺北地
    方法院檢察署檢察官偵查起訴。
    理  由
一、按被告以外之人於審判外之言詞或書面陳述，除法律有規定
    者外，不得作為證據；又被告以外之人於審判外之陳述，雖
    不符合同法第一百五十九條之一至第一百五十九條之四之規
    定，但經當事人於審判程序同意作為證據，法院審酌該言詞
    陳述或書面陳述作成時之情況，認為適當者，亦得為證據，
    當事人、代理人或辯護人於法院調查證據時，知有第一百五
    十九條第一項不得為證據之情形，而未於言詞辯論終結前聲
    明異議者，視為有前項之同意，刑事訴訟法第一百五十九條
    第一項、第一百五十九條之五分別定有明文。查本判決下列
    所引用之各該被告以外之人於審判外之陳述（包括被害人廖
    俊豪、陳雪真、告訴人甲○○於警方詢問時製作之筆錄），
    皆屬傳聞證據，惟被告於本院準備程序時表示無意見而不予
    爭執，且迄至言詞辯論終結前亦未再聲明異議，本院審酌上
    開證據資料製作時之情況，尚無違法不當及證明力明顯過低
    之瑕疵，亦認為以之作為證據應屬適當，故揆諸前開規定，
    爰逕依刑事訴訟法第一百五十九條之五規定，認前揭證據資
    料均例外有證據能力，合先敘明。
二、訊據被告乙○○矢口否認有幫助詐欺之犯行，辯稱：伊至國
    泰世華銀行南京東路分行設立000000000000號
    帳戶之目的係為存放伊所支領之薪水，惟不久發現該帳戶之
    存摺、提款卡遺失，欲至國泰世華銀行南京東路分行掛失並
    申請補發時，始知該帳戶已遭列為警示帳戶，伊不認識廖俊
    豪、陳雪真及甲○○等人，亦未詐欺其等金錢云云。
三、經查：被告於九十四年十一月二十八日前往國泰世華銀行南
    京東路分行設立000000000000號帳戶之事實，
    業據被告坦白承認，且有被告填寫之國泰世華銀行存款相關
    業務申請書影本一紙、國泰世華銀行0000000000
    00號帳戶存摺存款對帳單一份附卷可稽（見偵查卷第十八
    至二十頁）。而被害人廖俊豪、陳雪真及甲○○於警訊時指
    述其遭人以前揭方式詐騙而陷於錯誤，分別依指示匯款六萬
    五千元、九十二萬三千四百元及六萬五千元至上開國泰世華
    銀行南京東路分行000000000000號帳戶等情，
    復有國泰世華銀行存款存根一紙（見本院卷第九頁）、彰化
    銀行匯款回條一紙（見本院卷第十頁）、郵政跨行匯款申請
    書二紙（見本院卷第四十二頁）及上開被告帳戶之存摺存款
    對帳單在卷足憑，且依該存摺存款對帳單以觀，被害人廖俊
    豪、陳雪真及甲○○匯入上開被告帳戶之款項，均於存入當
    日或次日遭人利用被告之金融卡悉數提領一空，顯見上開被
    告之國泰世華銀行南京東路帳戶確已遭人利用供詐騙被害人
    等三人之款項至明。
四、又前開被告國泰世華銀行南京東路分行000000000
    000號帳戶自九十四年十一月二十八日開戶後，除於九十
    四年十二月十二日、同年月十七日、二十二日分別存入支票
    一千元、七千元及匯入七千五百元，並於存入之日立即領出
    （其中十七元、六元為手續費）外，別無其他小額交易紀錄
    ；迨九十四年十二月十九日被害人廖俊豪以支票存入六萬五
    千元，旋即於同日遭人分四筆逐一領出，同年月二十日，被
    害人陳雪真匯入九十二萬三千四百元後，亦旋即於同日及次
    日出現與存入金額相當之數筆支出紀錄，將存入款項悉數提
    領一空，至同年月二十三日、二十六日告訴人甲○○分別匯
    入三萬元及三萬五千元後，該二筆款項亦立刻於存入當日為
    人分批領取，國泰世華銀行南京東路分行嗣於九十四年十二
    月二十八日將被告帳戶列為警示帳戶等事實，亦有卷附國泰
    世華銀行南京東路分行000000000000號帳戶存
    摺存款對帳單一份、證人即國泰世華銀行南京東路分行襄理
    王倩宜於警方詢問時之證述附卷可憑（見本院卷第三十九至
    四十頁、第四十六至四十七頁），益徵前述被告國泰世華銀
    行南京東路分行000000000000號帳戶自九十四
    年十二月十九日起即遭不詳人士利用供詐騙被害人之款項。
    而該不詳人士係先取得被告帳戶存摺、金融卡及密碼後，再
    以前揭方式向被害人詐騙，致其陷於錯誤，而依指示陸續匯
    款至被告帳戶後，旋由該不詳人士利用被告之金融卡，將被
    害人匯入之款項悉數提領一空等情，已堪認定。
五、被告雖辯稱，伊將前開國泰世華銀行南京東路分行0000
    00000000號帳戶之存摺及金融卡等置於伊長褲口袋
    內，而金融卡密碼於申請帳戶後有變更過，伊將密碼寫在單
    子上，與金融卡放在一起，因為當時伊有一陣子待在大陸，
    回來後又與女友吵架，住在公司，所以於換洗長褲時不慎遺
    失，迄欲存取支票時始發現上開帳戶之存摺、金融卡及密碼
    均已遺失，伊並未將帳戶存摺及金融卡交與他人使用云云。
    惟查，被告於警方詢問時陳稱，伊開設上開帳戶係為作為存
    錢之用途，伊在九十四年十二月初存入約十幾萬元，並於同
    年月中旬領出帳戶內之所有金錢，之後就再也沒有動用過該
    帳戶云云（見偵查卷第八頁），然觀之上開存摺存款對帳單
    ，被告自九十四年十一月二十八日開戶後，除經被害人廖俊
    豪、陳雪真及告訴人甲○○存入款項外，僅同年十二月十二
    日、十九日、二十二日分別有一千元、七千五百元及七千五
    百元存入，並無被告所稱之上開款項，是被告並未以該帳戶
    作為存放其金錢所用，其設立上開帳戶之動機，誠屬可疑；
    另被告又另辯稱設立該帳戶係為存入薪水云云，然查，被告
    自九十四年十一月二十八日開戶至九十五年一月十七日至銀
    行聲報掛失止之一個半月期間，並無任何一筆薪資轉帳匯入
    上開帳戶，與被告供稱，伊在一統徵信公司工作，每一個月
    都會領一次薪水等語顯然不符。
六、此外，依一般社會常情，欲使用金融卡領取款項者，須於金
    融機構所設置之自動櫃員機上依指令操作，並輸入正確之密
    碼，方可順利領得款項，若非帳戶所有人同意、授權而告知
    金融卡密碼等情況，單純持有金融卡之人，欲隨機輸入號碼
    而領取款項之機會，以磁條金融卡四位數密碼或晶片金融卡
    之六至八位數密碼之設計，無權持有金融卡之人任意輸入號
    碼而與正確之密碼相符者，機率微乎其微，又依常情而論，
    稍有社會歷練、經驗之人，均知金融卡應與其存摺、密碼分
    別保存，或者將密碼牢記心中，而不在任何物體上標示或載
    明密碼，以免徒增帳戶款項遭人持金融卡併同輕易得知之密
    碼盜領款項，被告非屬至愚之輩，前揭社會經驗常情，亦應
    為被告所熟知，是其於本院審理時辯稱伊將金融卡之密碼與
    金融卡放在一起，且因未回家居住而隨便放置，不知何時遺
    失等情，顯然悖於常情，不足採信，本案被告提供其設立於
    國泰世華銀行南京東路分行帳戶之存摺、印鑑、密碼予姓名
    年籍不詳之成年人使用之情，應堪認定。
七、又一般國人向金融機構開設帳戶，並無任何法令限制，若係
    用於存提款之正當用途，大可光明正大自行申請使用，而帳
    戶之用途係用來存提款項，一旦有人收集他人帳戶做不明使
    用，依一般常識認知，極易判斷乃係該隱身幕後之使用人基
    於使用別人之帳戶，存提款情形可不易遭人循線追查之考慮
    而為，自可產生與不法犯罪目的相關之合理懷疑，且依一般
    稍具知識之人，對於日常生活常見之不法之徒，利用他人帳
    戶以掩人耳目進行之不法行為中，最常見者不外乎詐騙他人
    錢財，而以帳戶作為犯罪工具，是存摺、印鑑、密碼、金融
    卡等乃係個人重要物件，一般人自不會任意交由他人保管，
    被告竟仍將上開帳戶之存摺、印鑑、密碼及金融卡均交予來
    路不明人士使用，則被告對該收集帳戶之人可能利用帳戶從
    事詐欺犯罪應可預見其發生，而被告仍願意提供使用，足見
    被告於提供帳戶之時，主觀上有幫助他人詐欺取財之故意，
    洵堪認定。綜上所述，本案事證業已明確，被告幫助共同連
    續詐欺犯行堪以認定。
八、末按刑法上之幫助犯，係對於犯罪與正犯有共同之認識，而
    以幫助之意思，對於正犯資以助力，而未參與實施犯罪之行
    為者而言（最高法院八十八年度臺上字第一二七○號判決意
    旨參照）。查依被害人廖俊豪、陳雪真及告訴人甲○○之指
    述，並未提及其遭詐欺過程中曾直接與被告有何接觸或聯繫
    ，再參酌詐欺犯罪中之收受詐得款項一舉，固屬詐欺犯行之
    重要環節，然收受詐欺款項之手法多端，倘由犯罪行為人親
    自出面收受被害人款項，固可認已屬詐欺犯罪構成要件之行
    為分擔，然如被害人係以轉帳匯款至犯罪行為人指定之銀行
    帳戶之間接方式支付款項者，客觀上實係由該銀行業者直接
    受取財物之交付，此與直接由被害人親手交付現款與犯罪行
    為人，尚屬有別。被告僅提供帳戶使被害人存入款項之行為
    ，充其量僅足認定係詐欺取財犯罪構成要件以外之幫助行為
    ，尚難遽認與前述詐欺犯罪行為人本於共同犯罪之犯意聯絡
    ，而有參與或分擔向被害人詐欺之犯行。況使用他人帳戶犯
    罪者，本欲利用他人帳戶以隱瞞自己身分而逃避檢警追緝，
    是被告雖可預知使用其帳戶者將利用其所交付之存摺、金融
    卡及密碼，供為詐欺不法犯行，然其主觀上有無將使用帳戶
    者所實施之詐欺犯行，視為己身犯行之共同犯意聯絡，實非
    無疑。是本案既查無證據足資證明被告有共同詐欺取財之犯
    意聯絡及行為分擔，自應認被告提供存摺、金融卡及密碼與
    不詳人士使用之犯行，僅止於幫助詐欺之犯意，而為詐欺構
    成要件以外之行為。另本案卷附被告所申請開設之國泰世華
    銀行南京東路分行帳戶存摺存款對帳單中，除上述被害人廖
    俊豪、陳雪真及告訴人甲○○所存入之紀錄外，尚有顯示被
    告申請之上開帳戶內有三筆小額款項進出之情形，惟此僅足
    以證明有款項存入該帳戶後再行提領之事實，尚不足以證明
    各該款項均係上開犯罪集團所屬或其轉手之犯罪集團詐欺所
    得，況買受被告之上開帳戶之人從未到案說明，依目前之證
    據，僅能證明買受帳戶之人及其詐欺取財犯行之共同正犯連
    續為三次詐欺取財犯行，而其等是否係反覆以同種類行為為
    目的之社會活動之職業性犯罪，並恃詐取他人財物犯行為生
    ，並非顯然無疑，自不得以推定之方式遽認被告有幫助常業
    詐欺取財之犯行，併予敘明。
九、查被告行為後，刑法於九十四年二月二日公布，於九十五年
    七月一日施行，其中修正第二條、第三十條、第四十一條規
    定。按行為後法律有變更者，適用行為時之法律，但行為後
    之法律有利於行為人者，適用最有利於行為人之法律，現行
    刑法第二條第一項訂有明文。此條規定乃與刑法第一條罪刑
    法定主義契合，而貫徹法律禁止溯及既往原則，係規範行為
    後法律變更所生新舊法律比較適用之準據法，是刑法第二條
    本身雖經修正，但刑法第二條既屬適用法律之準據法，本身
    尚無比較新舊法之問題，應一律適用裁判時之現行刑法第二
    條規定以決定適用之刑罰法律，先予辨明。又以本次刑法修
    正之比較新舊法，應就罪刑有關之共犯、未遂犯、想像競合
    犯、牽連犯、連續犯、結合犯，以及累犯加重、自首減輕暨
    其他法定加減原因（如身分加減）與加減例等一切情形，綜
    其全部罪刑之結果而為比較，最高法院九十五年五月二十三
    日著有九十五年度第八次刑庭會議決議可資參照。經查，刑
    法第三百三十九條第一項詐欺取財罪，法定刑得科或併科銀
    元一千元以下罰金，據修正後刑法施行法增訂第一條之一：
    「中華民國九十四年一月七日刑法修正施行後，刑法分則編
    所定罰金之貨幣單位為新臺幣。九十四年一月七日刑法修正
    時，刑法分則編未修正之條文定有罰金者，自九十四年一月
    七日刑法修正施行後，就其所定數額提高為三十倍。但七十
    二年六月二十六日至九十四年一月七日新增或修正之條文，
    就其所定數額提高為三倍」及刑法第三十三條第五款修正為
    ：「主刑之種類如下：五、罰金：新臺幣一千元以上，以百
    元計算之」等規定，是依修正後之法律，刑法第二百七十七
    條第一項傷害罪所得科處之罰金刑最高為新臺幣三萬元、最
    低為新臺幣一千元；然依被告行為時之刑罰法律，即罰金罰
    鍰提高標準條例第一條前段規定之提高倍數十倍及刑法第三
    十三條第五款規定之罰金最低額一元計算，該罪之罰金刑最
    高為銀元一萬元，最低額為銀元一元，若換算為新臺幣，最
    高額雖與新法同為新臺幣三萬元，然最低額僅為新臺幣三元
    。因此，比較上述修正前、後之刑罰法律，自以被告行為時
    關於科處罰金刑之法律較有利於被告。又刑法第三十條幫助
    犯之規定，雖亦於本次做部分修正，惟其刑罰效果，均係「
    得按正犯之刑減輕之。」則本件適用修正前刑法第三十條幫
    助犯之規定，自無不利於被告。綜合上述之比較，揆諸前揭
    最高法院決議及修正後刑法第二條第一項前段、後段規定之
    「從舊、從輕」原則，自應適用被告行為時之法律應適用被
    告行為時之舊法即依修正前刑法第三十條、第四十一條第一
    項前段、罰金罰鍰提高標準條例第一條前段、修正前罰金罰
    鍰提高標準條例第二條、現行法規所定貨幣單位折算新臺幣
    條例第二條之規定，諭知以銀元三百元即新臺幣九百元折算
    一日為易科罰金之折算標準。
十、核被告所為，係犯修正前之刑法第三百三十九條第一項、第
    三十條第一項之詐欺取財罪之幫助犯。而買受被告上開帳戶
    存摺、金融卡及密碼之人，與配合其為上開詐欺取財犯行之
    姓名年籍不詳成年男女間，就前揭三次詐欺取財之犯行，有
    犯意聯絡及行為分擔，應成立共同正犯，而前開三次詐欺取
    財犯行，其模式均甚相似，且時間緊接，犯罪構成要件相同
    ，顯係基於概括犯意反覆為之，為連續犯，被告所為則係幫
    助上開人等共同連續詐欺取財，自應論以被告幫助共同連續
    詐欺取財罪。被告所幫助之姓名年籍不詳成年男女除對告訴
    人甲○○為詐欺取財之行為外，又於上開犯罪事實欄所載時
    間對被害人廖俊豪、陳雪真為詐欺取財行為之事實，雖未據
    公訴人起訴，然本院認此部分與本案已起訴部分有實質上一
    罪關係，亦為起訴之效力所及，本院應併予審理。被告係幫
    助他人犯前開罪名，爰依同法第三十條第二項之規定，按正
    犯之刑減輕之。公訴人於蒞庭時雖將起訴書論罪法條更改為
    刑法第三百四十條、第三十條之幫助常業詐欺取財罪，惟因
    並無足夠證據認為被告所幫助之人有常業詐欺犯行，亦無以
    認定被告有幫助常業詐欺之犯意，是公訴人之論罪，尚有誤
    會，惟本院認定之事實與起訴書所載之犯罪事實既屬同一，
    爰變更上開論罪之法條。爰審酌被告正值壯年，竟短於思慮
    ，恣意將帳戶交由不詳人士使用，危害社會治安及金融交易
    安全，徒增被害人尋求救濟之困難，使犯罪追查趨於複雜，
    且犯後迄未與被害人達成和解並賠償損害，復矢口否認犯行
    ，飾詞卸責，態度不佳等一切情狀，量處如主文所示之刑，
    並諭知易科罰金之折算標準。
據上論斷，應依刑事訴訟法第二百九十九條第一項前段、第三百
條，刑法第二條第一項前段、修正前第三百三十九條第一項、修
正前第三十條第一項前段、第二項、修正前第四十一條第一項前
段，罰金罰鍰提高標準條例第一條前段、修正前同條例第二條，
現行法規所定貨幣單位折算新臺幣標準第二條之規定，判決如主
文。
本案經檢察官蕭惠菁到庭執行職務
中    華    民    國    95    年    7     月    14    日
                  刑事第十庭  審判長  法  官  林婷立
                                      法  官  紀文惠
                                      法  官  林柏泓
如不服本判決應於送達後十日內向本院提出上訴狀。
以上正本證明與原本無異。
                                      書記官  柯貞如
中    華    民    國    95    年    7     月    14    日


司法院資訊處製作；財團法人民間司法改革基金會備份。
